臺灣臺南地方法院民事判決　　　　　　　 99年度訴字第551號
原　　　告　徐清煌
訴訟代理人　李慶榮律師
被　　　告　徐清華
訴訟代理人　唐淑民律師
　　　　　　徐正忠
被　　　告　徐正安
　　　　　　黃美蓮
上二人共同
訴訟代理人　許泓琮律師
上當事人間請求分割共有物事件，經本院於民國100年6月15日言
詞辯論終結，判決如下：
    主    文
兩造共有坐落在臺南市○○區○○段六三二地號、地目建、面積
七六點三二平方公尺，同段六八四地號、地目建、面積六一一點
七平方公尺及同段六九二地號、地目道、面積七九點五八平方公
尺之土地，合併分割方案如附圖一所示：編號A1面積一五六點四
五平方公尺、編號A2面積十四點七二平方公尺之土地分歸原告取
得；編號B1面積一四七點九六平方公尺、編號B2面積二三點二二
平方公尺之土地分歸被告徐清華取得；編號C1面積一五四點五八
平方公尺、編號C2面積十六點六０平方公尺之土地分歸被告徐正
安取得；編號D1面積一五二點七一平方公尺、編號D2面積十八點
四六平方公尺之土地分歸被告黃美蓮取得；編號E1面積六點五八
平方公尺、編號E2面積七六點三二平方公尺之土地分歸原告與被
告徐清華、徐正安、黃美蓮共同取得，並按應有部分各四分之一
之比例保持共有。
訴訟費用由原告與被告徐清華、徐正安、黃美蓮按各四分之一之
比例負擔。
    事實及理由
一、被告徐正安、黃美蓮經合法通知，無正當理由未於最後言詞
    辯論期日到場，核無民事訴訟法第386條所列各款情形，爰
    依原告聲請，由其一造辯論而為判決。
二、原告起訴主張：
  (一)坐落臺南市○○區○○段632地號（地目建、面積為76.32平
    方公尺）、684地號（地目建、面積為611.7平方公尺）、69
    2地號（地目道、面積為79.58平方公尺）等三筆土地（面積
    合計為767.6平方公尺，下稱系爭3筆土地）為兩造所共有，
    原告與被告徐清華、徐正安、黃美蓮就每筆土地之應有部分
    比例均為4分之1。而系爭3筆土地均為乙種建築用地，分割
    系爭3筆土地應依臺南縣畸零地使用規則第3條「正面路寬7
    公尺以下建築最小寬度為3公尺、深度為12公尺」；實施區
    域計劃地區建築管理辦法第11條第2項「建築基地以私設通
    路連接道路者，其通路寬度，長度在10公尺以上未滿20公尺
    者，不得少於3公尺」；建築設計規則第2條第2款「基地內
    私設通路之寬度，長度在10公尺以上未滿20公尺者，為3公
    尺，袋形基地與建築線應相連接之長度至少應2公尺以上」
    之規定為之，以利分割後各筆土地之所有權人均能建築房屋
    使用。又系爭3筆土地並無依使用目的不能分割，或以契約
    訂有不分割期限之限制，惟雙方無法達成自行分割之協議，
    為此依據民法第823條第1項、第824條第2項之規定提起本件
    訴訟，並求為判決如聲明所示。
  (二)並聲明：請求判決如主文第1項所示。
  (三)對被告抗辯所為之陳述：
    1.系爭3筆土地原為原告徐清煌、被告徐清華及訴外人徐進
      樂、徐清龍等4人所共有，應有部分比例各為4分之1。4名
      共有人曾於民國88年12月19日協議分割，但因協議之分割
      方案將造成土地不符建築法之規定而無法建築，故4名共
      有人乃合意解除協議。嗣訴外人徐進樂、徐清龍2人分別
      於92年11月19日、93年2月3日將其應有部分出售予被告徐
      正安、黃美蓮，並均借名登記在原告名下。嗣被告徐正安
      、黃美蓮於98年12月8日終止借名登記關係，由原告移轉
      系爭3筆土地應有部分各4分之1予被告徐正安、黃美蓮，
      系爭3筆土地之共有人因而回復為4人共有。
    2.被告徐清華所提出96年7月21日與原告簽訂之分割協議書
      ，係在村長吳慶男、代書張林秋絹之見證下簽立。簽立後
      ，被告徐清華已委請代書向地政機關辦理分割登記（96年
      11月27日送件），地政機關亦已於96年12月6日複丈完畢
      。但被告徐清華之配偶即訴外人周金春卻於複丈後翌日以
      分割後之土地不方正而反對，致未辦妥分割登記。而96年
      7月21日協議之分割方案，因分割後雙方之建築基地與系
      爭632地號（私設通路）長度超過20分尺，其私設道路寬
      度依法必須在5公尺以上始得建築，但系爭632地號寬度僅
      4公尺，故雙方分得之土地均無法建築，該分割方案又告
      作廢。
    3.原告嗣又另提出分割方案聲請調解，由臺南縣後壁鄉調解
      委員會於98年8月25日進行調解，因被告徐清華不同意原
      告提出之分割方案，調解不成立。調解委員請被告徐清華
      於3個月內另提出分割方案，以便調解，但徐清華迄至99
      年1月27日均未提出，原告只能提起本件分割共有物訴訟
      。
    4.原告所提分割方案（甲案）尚稱妥適：
      (1)依甲案之分割方法，規劃出長度為19.8公尺之私設道路
        （即系爭632地號，其寬度只有4公尺），因深度係在20
        公尺以下，符合私設道路深度在20公尺以下，其寬度只
        須3公尺之規定，使兩造分得之土地，均得以建築。
      (2)兩造所分得之土地，均與私設道路相連，再由私設道連
        接通行至大馬路，兩造均可通行無礙。
      (3)兩造均分得面臨私設道路之土地，亦均分得裡地，故兩
        造所取得分割後之土地，其經濟價值相當。
      (4)兩造分得之土地，固屬狹長地形，並稍有彎曲，但此乃
        系爭3筆土地本為狹長地形所致，且為顧及兩造分得之
        土地經濟價值相當，故不得不採取此種「均分裡地與臨
        近道路之土地」之方法，俾使分割後各共有人取得之土
        地價值得以衡平。故分割後之土地雖屬狹長並稍有彎曲
        ，實乃無法避免。但兩造分得之土地均屬狹長地形，符
        合公平原則，且均得建築，並非屬廢地，或為修理被告
        徐清華而為。
      (5)因供做私設道路之系爭632地號土地之寬度僅有4.5公尺
        ，受限於此，已無從再加寬，故僅能就分割後之全部建
        築面積設限，總樓板面積不得超過1,000平方公尺（況
        被告徐正安已同意放棄建築使用）。則甲案即可符合建
        築技術規則設計施工篇第2條第4款之規定。
      (6)關於建築基地與建築線連接長度部分：
        依甲案之複丈成果圖，被告徐清華分得之B1＋B2基地
          約為2.5公尺、原告徐清煌分得之Al＋A2基地約為2公
          尺、被告黃美蓮分得之Dl＋D2基地約為2公尺，均符
          合建築技術規則施工篇第2條之規定，應可建築。
        雖被告徐正安分得之Cl＋C2基地約為1公尺（小於2公
          尺），不符建築技術規則施工篇第2條之規定規定，
          但徐正安願意自行放棄建築使用，另供其他用途使用
          ，故此問題亦已解決。
      (7)關於連接道路（新東段626地號）部分：
        新東段626地號及其西側相連之625地號，其地目均為「
        道」，使用地類別均為「交通用地」，且實際上該筆土
        地亦係做為道路使用，其道路寬度為8公尺。
      (8)關於建築基地最小面積之寬度及深度部分：
        臺南縣政府99年9月10日府工管字第0990202208號函
          說明欄三、(一)，將「臨接道路之基地寬度」誤為「基
          地最小寬度」，尚有誤會。依台南縣畸零地使用規則
          第4條規定，本規則稱「最小寬度」係指：「最小深
          度範圍內基地二側境界線間與道路境界線平行距離之
          最小值。但道路境界線為曲線者，以該曲線與基地兩
          側境界線交點之連線視為道路境界線」而言。
        本案土地為袋形基地，依建築技術規則建築設計施工
          編第二章一般設計通則第一節「建築基地」圖2-(4)第
          2項規定：「臨接道路作通路使用之部分不視為畸零
          地」。故系爭甲案土地前緣為充當通路使用之土地，
          自不能視為畸零地。且甲案臨接道路供作通路使用部
          分之土地，其寬度已達4.5公尺，從而採甲案，應符
          合台南縣畸零地使用規則第3條之規定。
        臺南縣政府前開函文未審酌系爭3筆土地係「袋形基
          地」，且將「臨接道路之基地寬度」誤為「基地最小
          寬度」，尚有未洽。
        被告徐清華分得Bl＋B2土地之地形為一袋形基地，故
          被告徐清華取得之土地前緣充當道路使用部分，應視
          為道路之土地。故其臨接道路基地2.1米，並不代表
          係屬「建築基地」。
        甲案原告分得之Al＋A2；被告黃美蓮分得之D1＋D2；
          被告徐正安分得之Cl＋C2，上開三人願共同答應給被
          告徐清華分得之Bl＋B2得以建築（建蔽率60％，容積
          率240％，即413平方公尺），剩下約586平方公尺【
          計算式：999－413＝586】，才由原告、被告黃美蓮
          自行決定是否建築，而被告徐正安已表明放棄建築。
        被告徐清華分得之土地（Bl＋B2）之地形為一袋形基
          地，其土地之前緣其臨接道路之基地寬度2.1米，合
          乎建築技術規則施工篇第2條之規定，可以建築，自
          無廢地可言。
        臺南市政府工務局100年5月17日南市工管二字第1000
          321629號函表示「本案建築基地最小寬度為3.5公尺
          、最小深度為12公尺，即符合台南縣畸零地使用規則
          之規定。」。
    5.被告徐清華主張之分割方案（丙案），則有下列弊端，顯
      不可採：
      (1)分割共有物之訴，旨在消滅共有關係，使各共有人單獨
        取得土地所有權，使所有權單純化，而非在創設「新」
        的共有關係。倘非經共有人之協商同意，法院自不能創
        設另一個新的共有關係。本件原告及被告徐正安、黃美
        蓮三人，均已同意分割，以消滅共有關係，且未曾表明
        願意合併分割，丙案強將原告、被告徐正安、黃美蓮等
        三人之持分合併，私自創設另一新的共有關係，顯違反
        私法自治之原則，自非法之所許。
      (2)依丙案，被告徐清華分得之B部分，均為靠近馬路之位
        置，經濟價值較高。C部分，大部分之土地為裡地，經
        濟價值較低，二者之經濟價值顯不相當，對分得C部分
        土地之共有人而言，顯非公平。且被告徐清華就系爭3
        筆之應有部分僅為4分之1，卻佔據一半面臨道路之土地
        ，而將大部分裡地分給其他共有人，顯有犧牲其他共有
        人權益之情事，自不符衡平原則。
      (3)系爭3筆土地昔日即為四名共有人所共有，4人並曾協議
        分割，此有異動索引表可證，現今依照兩造之持分及地
        形，酌擬依甲案分割為兩造4人單獨所有，當無所謂修
        理被告徐清華之可言。
三、被告徐清華方面則請求駁回原告之訴，並以下列情詞置辯：
  (一)兩造共有之系爭3筆土地，原為原告與被告徐清華兄弟2人所
    共有，應有部分比例各為4分之3、4分之1，其曾於96年7月
    21日在村長吳慶男及代書張林秋絹見證下成立分割協議，當
    時雙方及2名見證人均已簽字。惟原告嗣後竟反悔不願協同
    辦理分割登記，又於98年12月8日將其就系爭3筆土地之應有
    部分各4分之1贈與原告之配偶即被告黃美蓮、原告之子即被
    告徐正安，再於99年1月5日提起本件分割共有物訴訟。
  (二)原告提起本件訴訟，並請求依甲案分割，實則欲以此修理被
    告徐清華：
    1.原告於98年12月8日將其就系爭3筆土地之應有部分各贈與
      4分之1予被告徐正安、黃美蓮，再於99年1月5日提起本件
      分割共有物訴訟。原告提起本件分割共有物訴訟前早已請
      教過建築師，為配合建築法規之要求，又達到教訓被告徐
      清華之目的，唯有將系爭3筆土地合併分割成4等分，才能
      使被告徐清華分得之土地成為狹長又極度不規則之廢地，
      除此之外，任何一個欲分成4等分之分割方案，均無法滿
      足上開法令之要求，故原告願意耗費鉅資（土地增值稅、
      契稅、過戶登記費等）將其應有部分以贈與名義登記在被
      告徐正安、黃美蓮名下，迫使被告徐清華接受其所提出之
      唯一合法但不合理之分割方案。
    2.原告徐清煌從小受雙親栽培成為地方上之名醫，而被告徐
      清華雖為原告徐清煌之兄長，但因未受教育而一輩子務農
      ，今原告不念兄弟之情，對雙親生前留下之小小家產竟欲
      以雄厚之經濟實力藉司法訴訟奪取其個人之最佳利益，令
      被告甚感無奈。
    3.借名登記通常是為規避稅金或債務追討，而將土地登記於
      親人名下，又或為避免購買土地時與買方產生嫌隙，故央
      求他人代為購買。被告徐正安購買土地時年僅20歲，正於
      大專院校就讀，應無積欠大筆債務之可能。若為規避與買
      方接洽，被告徐正安、黃美蓮亦不應將土地登記於自己父
      親及配偶名下，故原告所主張之「借名登記」根本就是子
      虛烏有，純屬為修理被告徐清華所為。
    4.原告於99年8月11日本院言詞辯論程序中曾表明不願意與
      被告黃美蓮、徐正安維持共有關係，但原告於99年11月19
      日本院言詞辯論程序中表明為避免超過建築法規之限制，
      將與被告黃美蓮協商未來建築樓板面積使用。既然原告可
      以與被告黃美蓮共同討論未來房屋於建築時如何控制總樓
      板面積，又於繪製分割圖時，與被告黃美蓮、徐正安二人
      畫在同一側，而不是同等面積之分配，由4人抽籤取得，
      則原告所稱不願3人共有乃是為了維持甲案之分配方式，
      透過人多勢眾之力量逼迫被告徐清華接受分割於側邊且無
      法建築之廢地，達到修理被告徐清華之目的。
  (三)被告徐清華提出之分割方案（丙案）較為妥適：
    1.丙案之優點：
      (1)符合法令之要求。
      (2)被告徐清華分得之B部分土地，為一塊完整且可充分建
        築利用之土地，符合地盡其利之要求。
      (3)兩造共有A2部分之私設巷道，為一塊規則且地籍線分明
        ，兩造皆可通行利用之土地。
      (4)被告徐清華所提之丙案，使土地之價值利用最大化，且
        合於多數分割共有物訴訟案件所採之分割方式。
    2.丙案之缺點：原告及被告徐正安、黃美蓮3人之應有部分
      必須維持共有，無法遂行原告徐清煌欲修理被告徐清華之
      目的。
    3.原告於99年8月5日準備書狀中第三點第二小點所提及，原
      告於丙案分得之B部份，較接近馬路之位置，經濟價值較
      高云云。惟查原告於99年6月30日提出之民事準備書狀第
      二點所提之分割方案，原告徐清煌所分配之位置（內側）
      及被告徐清華所分配之位置（靠馬路）大致雷同，若原告
      於96年同意之分割圖，後因違反建築法規而放棄，而今被
      告徐清華重新將類似於當年之分割圖重提，卻遭原告以經
      濟價值不同而不願意接受，不正證明原告並非真心真意解
      決兩造糾纏多年的土地問題，而只是一昧的想要修理被告
      徐清華。且系爭3筆土地所在位置僅為一農村建地，土地
      前面8米寬之通行道路，並非人潮洶湧之熱鬧街區，應無
      經濟價差可言。
  (三)原告所提出之細長型分割方案，雖然合於建築法規之要求，
    但實際上不可行：
    1.甲案之缺點：
      (1)此方案不僅難以規劃建築使用，且因原告與被告黃美蓮
        、徐正安為家人，被告徐清華分得長條形之土地後受害
        最深，實為一損人利己之分割方案。唯一對外連絡道路
        即系爭632地號土地，又細割成4等分之寬度，造成人車
        通行困難，無法發揮地利。被告徐清華分得之Bl、B2土
        地，為一個狹長且不規則之廢地，無法從事完整的建築
        規劃，且因寬度過窄，造成使用上不便，日後若發生火
        災等事故，亦會因無法即時搶救，恐有人命傷亡之危險
        ，無法地盡其利。
      (2)原告及被告徐正安、黃美蓮3人分得A2、C2、D2之土地
        ，亦為極度不規則之廢地。
      (3)兩造共有El部分之私設巷道，亦為一不規則之廢地，地
        籍線難以劃分，容易造成使用紛爭。
      (4)依臺南縣政府99年9月10日府工管字第0990202209號函
        ：擬分割之新東段684、692地號合計基地面積約為691.
        28平方公尺，為乙種建築用地（建蔽率60％、容積率24
        0％），可推算最大樓地板面積為1659平方公尺。縱使
        被告徐正安同意放棄建築使用，該部份最大樓地板面積
        為1244.45平方公尺【計算式：1659×3÷4＝1244.45】
        ，依然遠大於1000平方公尺，故原告所提之甲案不可採
        。
      (5)又被告徐正安同意放棄建築使用，而被告徐正安於甲案
        中所分配之位置為Cl＋C2，位於土地之最右側，與連接
        道路之El基地僅有1公尺，若申請建築無法核准，此地
        將成為廢地，不符合地盡其用之原則。
      (6)雖被告徐正安已聲明願放棄該筆土地供自己建築使用，
        然該筆土地仍可透過買賣、無償出借，供原告或被告黃
        美蓮建築房屋使用，該放棄聲明不具實際效果，是以，
        若原告、被告徐正安、黃美蓮能合併分成一筆，應更能
        發揮地利。
      (7)原告雖於99年11月19日本院言詞辯論程序中陳稱，願與
        被告黃美蓮協商建築面積，使系爭新東段684、692地號
        之總建築面積不超過1000平方公尺。然判決確定之後，
        若原告與被告黃美蓮共同建築於原告與被告黃美蓮、徐
        正安所有之土地上，建築總樓板面積已逼近1000平方公
        尺，則被告徐清華將來恐無法再於系爭3筆土地上建築
        。
      (8)原告所提之甲案，造成土地大部分面積的浪費，被告徐
        清華、徐正安所分得之土地將成廢地，且分割共有物訴
        訟案件中，僅少數特殊情況下才採取類似甲案之分割方
        案。若依甲案為分割，將造成原告將A1、A2與Bl、B2之
        邊界封閉，造成被告徐清華建屋困難，且房舍須受限於
        土地形狀蓋得歪歪扭扭，建築空間將遭到嚴重的排擠。
        另依國外心理學家之見解，若人長久居住於狹隘的空間
        內，將造成生理及心裡上的不健康，若被告徐清華居住
        於如此歪曲之房舍內，亦勢必對被告徐清華個人心理健
        康造成危害。
四、被告徐正安、黃美蓮方面則同意原告之分割方案：
  (一)被告徐正安、黃美蓮對原告主張之事實不為爭執，並同意原
    告所提出之甲案。理由為：
    1.因臨近道路之系爭632地號土地寬度僅4公尺，甲案規劃出
      長度為19.8公尺之私設道路，符合私設道路長度在20公尺
      以下，寬度只須3公尺，即得為建築之規定，甲案之分割
      方案，堪稱妥適。
    2.兩造所分得之土地，均有接連私設道路，得以通行至馬路
      ，且均得建築房屋，又兩造均有分得裡地，故分割後之土
      地，其經濟價值相當。
    3.系爭632地號土地之寬度，受限於地形，無法再加寬，故
      僅能就分割後之全部建築面積設限，只要總樓板面積不超
      過1,000平方公尺，甲案即可符合建築技術規則設計施工
      篇第2條第4款之規定。且被告徐正安願於分割後就分得之
      C1＋C2部分土地放棄建築使用。
    4.系爭3筆土地為袋形基地，依建築設計規法第二章一般設
      計通則第一節「建築基地」圖2一(4)第項規定：「臨接
      道路作通路使用之部分不視為畸零地」，故甲案應無台南
      縣畸零地使用規則之適用。
  (二)被告徐正安、黃美蓮不同意被告徐清華提出之丙案：
    1.按分割共有物之訴，旨在消滅共有關係，使各共有人單獨
      取得土地所有權，使所有權單純化，而非在創設新的共有
      關係。倘非經其他共有人之同意，法院自不能創設新的共
      有關係。本件原告及被告徐正安、黃美蓮等三人均同意分
      割，並未表明願意合併分割，丙案強將原告、被告徐正安
      、黃美蓮等三人之應有部分合併在一起，私自創設新的共
      有關係，非法之所許。
    2.依丙案，被告徐清華分得之B部分，為靠近馬路之位置，
      經濟價值較高；C部分，北端大部分之土地為裡地，經濟
      價值較低。互相比較之結果，經濟價值顯不相當，對分得
      C部分土地之人而言，顯非公平。且被告徐清華之持分僅
      為4分之1，卻佔據一半靠近馬路之土地，把裡地分給他人
      ，顯有犧牲其他共有人權益之情事，自屬不妥。
五、本件經依民事訴訟法第270條之1第1項第3款規定，整理並協
    議兩造不爭執事項暨簡化爭點為：
  (一)兩造不爭執事項：
    1.坐落在臺南市○○區○○段632、684、692地號，面積分
      別為76.32、611.7、79.58平方公尺之土地，為兩造等4人
      所共有，每筆土地每人應有部分各為4分之1。
    2.上開土地原為原告與被告徐清華、訴外人徐進樂、徐清龍
      等4人所共有，應有部分各4分之1，上開四名共有人曾於
      88年12月19日協議分割，但因協議分割方案之土地不符建
      築法之相關規定，致無法建築，故該協議書共有人乃合意
      解除而作廢。依土地登記謄本觀之，徐進樂、徐清龍二人
      分別於92年11月19日、93年2月3日將其所有應有部分4分
      之1出售予原告徐清煌、嗣由原告於98年12月8日以贈與為
      原因移轉各4分之1之應有部分予被告徐正安、黃美蓮。
    3.上開土地只有一條對外聯絡道路即系爭632地號土地。
  (二)兩造爭執事項：
    1.徐正安、黃美蓮受移轉應有部分各4分之1之原因關係是否
      為終止借名登記？
    2.原告主張之甲案分割方法與被告徐清華主張之丙案分割方
      法，何者符合建築法規？何者較為公平妥適？
六、按各共有人，除法令另有規定外，得隨時請求分割共有物。
    但因物之使用目的不能分割或契約訂有不分割之期限者，不
    在此限；分割之方法不能協議決定，或於協議決定後因消滅
    時效完成經共有人拒絕履行者，法院得因任何共有人之請求
    ，命為下列之分配：一、以原物分配於各共有人。但各共有
    人均受原物之分配顯有困難者，得將原物分配於部分共有人
    。二、原物分配顯有困難時，得變賣共有物，以價金分配於
    各共有人；或以原物之一部分分配於各共有人，他部分變賣
    ，以價金分配於各共有人；共有人相同之數不動產，除法令
    另有規定外，共有人得請求合併分割，民法第823條第1項及
    修正後民法第824條第2項、第5項分別定有明文。經查，系
    爭3筆土地依其使用目的並無不能分割之情形，兩造間又未
    訂有不能分割之契約，惟就系爭3筆土地之分割方法未能達
    成協議，故原告訴請裁判合併分割系爭3筆共有土地，洵屬
    有據，應予准許。
七、又法院為裁判分割前，應顧及公平、當事人之聲明、應有部
    分之比例與實際是否相當、共有物之客觀情狀、性質、價格
    與經濟價值、共有利益、各共有人之主觀因素與使用現狀、
    利害關係等因素為綜合判斷。茲將原告及被告徐正安、黃美
    蓮主張之如附圖一之甲案與被告徐清華主張之如附圖二之丙
    案所示之二個分割方案依上述原則，比較其優劣如下：
  (一)就當事人之聲明及應有部分之比例觀之：
    1.本件除被告徐清華希望採丙案分割外，原告與被告徐正安
      、黃美蓮均希望採甲案分割，其中被告徐清華之應有部分
      為4分之1，而原告與被告徐正安、黃美蓮之應有部分合計
      為4分之3，因此，甲案應屬多數共有人贊成之分割方案。
    2.至被告徐清華固辯稱被告徐正安、黃美蓮受移轉應有部分
      各4分之1之原因關係並非為終止借名登記，而係原告欲以
      此修理被告徐清華等語，惟查，被告徐清華就此辯詞並未
      舉出實證證明，且即使被告徐正安、黃美蓮受移轉應有部
      分各4分之1之原因關係並非終止借名登記，而是贈與，然
      所有權人即原告贈與一定比例之應有部分予配偶、子女，
      乃係其依法所得行使之權利，即使原告有以藉此方式謀求
      將來分割共有物較有利之情勢，亦非法所不許，是被告徐
      清華此部分之辯詞，尚屬不能證明。
  (二)就分割後各共有人分配之部分之地形、使用利益及經濟價值
    觀之：
    1.被告徐清華辯稱其依甲案分得之Bl、B2土地，為一個狹長
      且不規則之廢地，無法從事完整的建築規劃，且因寬度過
      窄，造成使用上不便，日後若發生火災等事故，亦會因無
      法即時搶救，恐有人命傷亡之危險，無法地盡其利等語，
      惟查，依臺南市政府100年2月8日府工管二字第099031350
      9號函稱：六、有關分割方案圖臨接道路供做通路使用部
      分之土地寬度已達4.5公尺，該分割案並無適用規定等語
      （見本院卷第155頁）；臺南市政府工務局100年5月17日
      南市工管二字第1000321629號函稱：（二）其他基地若檢
      討符合建藥技術施工篇第2條規定，亦可申請建築。（三
      ）經查本府檔案查外側道路臨接新東段577地號建造執照
      申請資料，已有建築線可供參考，故不另辦理會勘。（四
      ）建築基地（鄉村區乙種建築用地，正面路寬7公尺以下
      ）應依台南縣畸零地使用管理規則第3條檢討查本案基地
      最小寬度為3.5公尺，最小深度為12公尺；是以分割基地
      範圍內應符合上述法令寬度及深度規定等語（見本院卷第
      158頁），堪認依甲案分割後各共有人分配之部分均符合
      建築法令而得建築。至臺南縣政府99年9月10日府工管字
      第0990202209號函固稱：旨揭地號係位於非都市土地範圍
      內之鄉村區乙種建築用地（建蔽率60%容積率240%），擬
      分割之新東段684、692地號合計基地面積約691.28平方公
      尺，概算其最大總樓地板面積約1600平方公尺（大於1000
      平方公尺）等語（見本院卷第97頁）；而臺南市政府100
      年2月8日府工管二字第0990313509號函稱：有關總樓地板
      面積限制：依據建築技術規則設計施工篇第2條(略以)規
      定二…四、基地內以私設通路為進出道路之建築物總樓地
      板面積合計在一、○○○平方公尺以上者，通路寬度為六
      公尺。本案總樓地板面積若未超過上述面積之規定，則自
      不受該法條之約束等語（見本院卷第155頁），依照上開
      主管機關之函示，堪認甲案分割後各筆土地所得建築之總
      樓板面積不得超過1,000平方公尺，即可符合建築技術規
      則設計施工篇第2條第4款之規定，而被告徐正安已表明放
      棄建築，原告、被告黃美蓮則同意由被告徐清華先建築後
      再由其建築，是被告徐清華分得之土地應非不得建築之廢
      地。
    2.依丙案分割後之地形觀之，就被告徐清華分得之土地地形
      固較為方正，然原告與被告徐正安、黃美蓮三人共同取得
      之土地則反而屬於不規則狀，且丙案將原告與被告徐正安
      、黃美蓮三人分得之土地維持共有，若將來原告與被告徐
      正安、黃美蓮三人欲再為分割，則可能有無法再細分，或
      必須浪費極大部分土地留作通路之不利情形；況被告徐清
      華依丙案分得之土地地形固較方正，然其取得之土地仍須
      受建蔽率60%、容積率240%之限制，實際上能建築之面積
      ，並未能較甲案為多，因此，要難認依丙案分割後各共有
      人分配之部分之使用利益及經濟價值高於甲案。
    3.又查，系爭3筆土地原即為四名共有人所共有，有異動索
      引表附卷可稽（見本院卷第41、42頁），而被告徐清華之
      應有部分僅4分之1，且未曾變動，至原告之應有部分固曾
      變動為4分之3，嗣後再移轉各4分之1予被告徐正安、黃美
      蓮而剩下4分之1，然此亦為原告依法所得行使之權利，本
      與被告徐清華無涉，依此觀之，如依甲案將系爭3筆土地
      參酌地形、使用利益及經濟價值分割為四筆土地，亦難認
      對被告徐清華產生較不利之結果。
    4.如依丙案分割，被告徐清華分得之B部分，均為靠近馬路
      之位置，經濟價值較高，而原告、被告徐正安、黃美蓮分
      得之C部分，大部分之土地為裡地，經濟價值較低，二者
      之經濟價值顯不相當，又被告徐清華就系爭3筆土地之應
      有部分僅為4分之1，分得一半面臨道路之土地，而將大部
      分裡地分給其他共有人，對分得C部分土地之共有人而言
      ，難認公平。
    5.因此，兩造依甲案分得之土地，固屬狹長地形，且有部分
      彎曲，惟此乃系爭3筆土地本為狹長地形所致，然依主管
      機關函覆內容既稱被告徐清華分得之Bl、B2土地非不得建
      築，則被告徐清華上開辯詞，應非可採，亦即就分割後各
      共有人分配之部分之地形、使用利益及經濟價值觀之，甲
      案之分割方式並不致使得被告徐清華依甲案分得之Bl、B2
      土地變成不能建築之廢地，至丙案之分割方式則有對各共
      有人不公平之情形。
  (三)就是否尊重共有人維持共有之意願：
    1.按以原物為分配時，因共有人之利益或其他必要情形，得
      就共有物之一部分仍維持共有，民法第824條第4項定有明
      文。次按分割共有物，以消滅共有關係為目的。法院裁判
      分割共有土地時，除因該土地內部分土地之使用目的不能
      分割（如為道路）或部分共有人仍願維持其共有關係，應
      就該部分土地不予分割或准該部分共有人成立新共有關係
      外，應將土地分配於各共有人單獨所有，最高法院69年台
      上字第1831號判例可資參照。上開判例仍屬現行有效之判
      例，各級法院判決分割共有物事件時仍有遵守之義務，又
      民法第824條第4項之立法理由乃謂：「法院為裁判分割時
      ，固應消滅其共有關係，然因共有人之利益或其他必要情
      形，就共有物之一部，有時仍有維持共有之必要。例如分
      割共有土地時，需保留部分土地供為通行道路之用是，爰
      增訂第四項，賦予法院就共有物之特定部分不予分割之裁
      量權，以符實際並得彈性運用。又此項共有，應包括由原
      共有人全體或部分共有人維持共有之二種情形。」因此，
      除非有民法第824條第4項所稱「因共有人之利益或其他必
      要情形」，否則法院判決分割共有物事件仍應尊重共有人
      是否願意繼續維持共有之意願。
    2.本件原告、被告徐正安、黃美蓮既表示不同意維持其共有
      關係，且並無證據證明依丙案分割後各共有人分配之部分
      之使用利益及經濟價值高於甲案，因此，本院難認本件有
      民法第824條第4項所稱「因共有人之利益或其他必要情形
      」，是依照上開最高法院之判例，本件應就該部分土地不
      予分割或准該部分共有人成立新共有關係外，應將土地分
      配於各共有人單獨所有。
    3.依上所述，丙案未尊重原告、被告徐正安、黃美蓮之意願
      ，將原告、被告徐正安、黃美蓮分歸維持共有，自與上開
      判例意旨不符。
  (四)綜上所述，本院審酌系爭3筆土地之條件、使用現狀、整體
    利用之效益、各共有人之利益、兩造所提分割方案之優劣及
    兩造之意願等情，認以附圖一即甲案所示分割方案分割系爭
    3筆土地，較符合全體共有人之利益，爰判決如主文第二項
    。
八、末按因共有物分割、經界或其他性質上類似之事件涉訟，由
    敗訴當事人負擔訴訟費用顯失公平者，法院得酌量情形，命
    勝訴之當事人負擔其一部，民事訴訟法第80條之1定有明文
    。系爭3筆土地因兩造無法自行協議分割，依前開說明，本
    件之訴訟費用應由兩造按其應有部分比例負擔為適當，爰判
    決如主文第2項所示，併予敘明。
九、結論：本件原告之訴為有理由，依民事訴訟法第385條第1項
    前段、第80條之1，判決如主文。
中    華    民    國   100    年    6     月    29    日
                    民事第一庭  法  官  張家瑛
以上正本係照原本作成。
如對本判決上訴，須於判決送達後20日內向本院提出上訴狀。如
委任律師提起上訴者，應一併繳納上訴審裁判費。
中    華    民    國   100    年    6     月    29    日
                                書記官  吳俊達